【裁判字號】    99,交聲,365
【裁判日期】    990729
【裁判案由】    聲明異議
【裁判全文】
臺灣彰化地方法院交通事件裁定        99年度交聲字第357號
原處分機關
即移送機關  交通部公路總局臺中區監理所彰化監理站
異  議  人
即受處分人  乙○○
送達代收人  甲○○
上列受處分人因違反道路交通管理處罰條例案件，對於交通部公
路總局臺中區監理所彰化監理站於民國99年1月7日所為之處分（
彰監四字第裁64-ZGQ016658號、彰監四字第裁64-ZGQ016660號裁
決書），聲明異議，本院裁定如下：
    主  文
原處分均撤銷。
    理  由
一、原處分意旨略以：異議人即受處分人乙○○駕駛所有車牌號
    碼2062-SH 號自用小客車，分別於98年6 月8 日13時4 分許
    、同日18時51分許，先後行經交通部臺灣區○道○○○路局
    名間收費站南（第10車道）及名間收費站北（第9 車道），
    因有「汽車行駛於應繳費之公路不依規定繳費」之違規行為
    ，經通知補繳，均未補繳，經內政部警政署國道公路警察局
    第七警察隊名間分隊協助舉發，嗣經原處依道路交通管理處
    罰條例第27條第1 項規定，分別裁處受處分人罰鍰新臺幣（
    下同）6,000 元，原處分並無不法，且受處分人於收受裁決
    書20日之後始聲明異議，顯逾法定期限等語。
二、聲明異議意旨略以：受處分人所有之車牌號碼2062-SH有申
    裝ETC電子收費機，平常都會儲值，異議人車輛經過ETC車道
    若有儲值不足之情況，應有催繳通知單，惟受處分人從未收
    到，懇請鈞院查明並撤銷原處分等語。
三、按汽車行駛於應繳費之公路、橋樑、隧道或輪渡，不依規定
    繳費者，處汽車所有人或駕駛人新臺幣3,000元以上6,000元
    以下罰鍰，並追繳欠費，道路交通管理處罰條例第27條第1
    項定有明文。又交通部臺灣區○道○○○路局為辦理電子收
    費申裝及欠費追繳作業，依據公路通行費徵收管理辦法相關
    規定訂定「交通部臺灣區○道○○○路局電子收費申裝及欠
    費追繳作業注意事項」，明定車輛不依規定繳納通行費，營
    運單位之自動收費系統應將該用路人車輛之車種、牌照號碼
    、通行時間、地點、行駛方向等予以記錄並照相或錄影存記
    ；用路人應依「補繳通行費及作業處理費通知單」所列金額
    及繳費期限完成補繳，逾補繳期限截止日未繳納者，始得依
    法舉發（「交通部臺灣區○道○○○路局電子收費申裝及欠
    費追繳作業注意事項」第1 項、第13項第1 小項、第14 項
    、第17項參照）。揆諸上開「交通部臺灣區○道○○○路局
    電子收費申裝及欠費追繳作業注意事項」之規定，有「欠費
    追補繳期」供用路人於期限內依規定繳費之補繳機制，故欠
    費行為有關ETC 通行費逾期未繳，其舉發應以欠費補繳期限
    終止日之次日起，就欠費之車輛使用人或車主，經通知後，
    仍未依期限補繳者，才視為拒繳行為，並依道路交通管理處
    罰條例第27條第1 項規定移送國道公路警察局舉發。再者，
    道路交通管理處罰條例第90條創設舉發機關之舉發權時效之
    概念，且與處罰機關之裁處權時效同時併存，係為保障人民
    權益，且有督促舉發機關就交通秩序罰為迅速、及時之處理
    ，不致因無時效之規定而導致人民將永久受到追訴處罰之不
    確定性。然舉發權之行使，究需以舉發權之存在為前提，易
    言之，需駕駛人有違反道路交通管理處罰條例之行為存在，
    警察機關方有舉發權應及時行使之義務發生。而道路交通管
    理處罰條例第27條第1 項之「不依規定繳費」在電子收費設
    備之情形係指「經通知補繳後逾期仍未繳納」，業經說明如
    前，是駕駛人在經通知補繳期限前，是否有「汽車行駛於應
    繳費之公路不依規定繳費」之違規事實，仍屬不確定狀態，
    警察機關尚無舉發權，受處分人於補繳期限屆滿後仍未補繳
    費用，其違規行為方屬成立（臺灣高等法院暨所屬法院97
    年度法律座談會刑事類臨時提案第1 號決議參照）。
四、次按處理違反道路交通管理事件，有關文書送達之程序，準
    用行政程序法送達之規定，違反道路交通管理事件統一裁罰
    基準及處理細則第5 條定有明文。而行政程序法中對於文書
    送達，於應受送達人之住居所、事務所或營業所為之；於應
    送達處所不獲會晤應受送達人時，得將文書付與有辨別事理
    能力之同居人、受僱人或應送達處所之接收郵件人員；又送
    達不能依前2 條規定為之者，得將文書寄存送達地之地方自
    治或警察機關，並作送達通知書2 份，1 份黏貼於應受送達
    人住居所、事務所、營業所或其就業處所門首，另1 份交由
    鄰居轉交或置於該送達處所信箱或其他適當位置，以為送達
    ；前項情形，由郵政機關為送達者，得將文書寄存於送達地
    之郵政機關；寄存機關自收受寄存文書之日起，應保存3 個
    月，行政程序法第72條第1 項前段、第73條第1 項、第74條
    分別定有明文。故如受處罰人未能合法收受舉發通知單之送
    達，即不能認受處罰人已經合法收受舉發通知單而逕行裁決
    。而關於汽車行駛於應繳納通行費之國道高速公路未依規定
    繳費時，既應由遠通電收公司依高公局查明之車籍資料寄發
    補繳通知單通知用路人補繳，則「交通部臺灣區○道○○○
    路局委託遠通電收股份有限公司補繳通行費及作業處理費通
    知單」（以下簡稱補繳通知單）之書面通知，亦應依上開規
    定送達。
五、經查：
(一)、本件受處分人駕駛所有車牌號碼2062-SH 號自用小客車，分
    別於98年6 月8 日13時4 分許、同日18時51分許，先後行經
    交通部臺灣區○道○○○路局名間收費站南（第10車道）及
    名間收費站北（第9 車道），因有「行駛於應繳費之公路不
    依規定繳費」之違規行為，經通知補繳（繳費期限至98年7
    月25日止），惟均未補繳等情，有原舉發單位即內政部警政
    署國道公路警察局公警局字第裁ZGQ016658 號、ZGQ016660
    號舉發違反道路交通管理事件通知單（以下簡稱舉發通知單
    ）2 份在卷可稽。
(二)、查受處分人之戶籍於79年5月8日即遷入彰化縣花壇鄉○○村
    ○○路○段259號，迄今未有變動之情，固有受處分人之個人
    戶籍資料查詢結果1 紙附卷可參。而本件高速公路局委託遠
    通電收公司處理寄送之補繳通知單、警方寄發之舉發通知單
    、本件移送機關製作之裁決書，均以掛號郵寄受處分人位於
    上開戶籍地址，並因未獲會晤本人亦無受領文書之同居人、
    受雇人或應送達處所之接收郵件人員，而將該送達文書寄存
    花壇郵局而為送達等情，亦有高速公路局委託遠通電收公司
    辦理電子收費業務送達證書、補繳通行費及作業處費通知單
    、舉發通知單、裁決書及送達回證在卷足憑。然依民法第20
    條第1 項：「依一定之事實，足認以久住之意思，住於一定
    之區域者，即為設定其住所於該地」、第24條：「依一定事
    實，足認以廢止之意思離去其住所者，即為廢止其住所」等
    規定，可知我國法律關於住所之設定及廢止，兼採主觀主義
    及客觀主義之精神，必須主觀上有久住一定區域之意思，客
    觀上有住於一定區域之事實，該一定之區域始為住所，故住
    所之設立及廢止並不以登記為要件。另戶籍法為戶籍登記之
    行政管理規定，戶籍地址乃係依戶籍法所為登記之事項，戶
    籍地址並非為認定住所之唯一標準（最高法院93年度台抗字
    第393 號裁定參照）。經本院依職權囑託彰化縣警察局彰化
    分局訪查受處分人上開戶籍地址之居住情形，經警員劉鴻
    實地查訪後，陳報結果略稱：「訪查後該戶目前無人居住，
    詢問鄰居呂幸山先生報稱該住戶因積欠債務住處遭法院拍賣
    ，全戶遷居台中地區。該戶有設籍無人居住。」等語，此有
    彰化縣警察局彰化分局99年6 月27日彰警分偵字第09900226
    80號函文暨檢送之職務報告在卷足憑。再經本院核閱受處分
    人提出之西海岸有線電視股份有限公司之繳費通知單，該通
    知單上所載之收件人為「乙○○」，收視期間自98年7 月1
    日至98年9 月30日止，裝機及通訊之地址為「台中縣梧棲鎮
    ○○路○ 段287 號」，亦有該繳費通知單1 紙在卷可憑，足
    徵受處分人早已遷居臺中，其主、客觀上應有變更住所地之
    意思，是本件補繳通知單、舉發通知單及裁決書寄發之戶籍
    地址，應非受處分人之實際居住處所，堪以認定。縱令受處
    分人於前開文件送達時，其戶籍登記地址尚未變更，然該戶
    籍地址已非受處分人之實際住居所，自不得逕認該戶籍地址
    即為應受達之處所而為寄存送達，惟前開送達均以戶籍地址
    為送達處所，依前揭說明，其送達程序即未完足，均不生合
    法送達之效力。據此，高速公路局委託遠通電收股份有限公
    司辦理本件催繳電子收費業務時，既未按受處分人之實際居
    住地址送達前開催繳通知書，其送達程序顯不合法，自不生
    送達之效力，而舉發機關以受處分人經通知補繳，逾繳費期
    限而未補繳而掣單逕行舉發，顯於法未合。
六、綜上所述，本件前揭裁決書既均未合法送達予受處分人，異
    議期間無從起算，是受處分人雖遲至99年3月10日始提起本
    件異議，仍未逾期，異議自屬合法。又本件補繳通知單既未
    合法送達於受處分人，尚無從遽認受處分人有未依規定於補
    繳期限截止日未繳納通行費之違規，舉發機關以受處分人有
    「汽車行駛於應繳費之公路，不依規定規定繳費（98年6月8
    日13時4分、同日18時51分過違規地點，經通知補繳，繳費
    期限至98年7月25日止未補繳）」之違規行為，分別予以掣
    單逕行舉發，即有未合，原處分機關未予詳察，逕依道路交
    通管理處罰條例第27條第1項暨違反道路交通管理事件統一
    裁罰基準及處理細則第41條、第43條、第44條及第67條之規
    定與違反道路交通管理事件統一裁罰基準表之規定，分別裁
    罰受處分人罰鍰新臺幣6,000元之處分，容有未洽。從而，
    受處分人提起本件聲明異議，為有理由，自應由本院將原處
    分撤銷。另受處分人就前開違規事件究否應受裁罰，應由遠
    通電收股份有限公司重新踐行催繳通知單之合法送達程序後
    再由原處分機關為妥適之處置，本院尚無自為裁定之餘地，
    附此敘明。
七、據上論結，應依道路交通管理處罰條例第87條第2項、道路
    交通案件處理辦法第20條前段，裁定如主文。
中    華    民    國    99    年    7     月    29    日
                  交通法庭        法  官  黃玉齡
以上正本證明與原本無異。
如不服本裁定，應於裁定送達後5日內向本院提出抗告狀(須附繕
本 )。
中    華    民    國    99    年    7     月     29   日
                                  書記官  黃鏽金

司法院資訊處製作；財團法人民間司法改革基金會備份。
